---
title: "Avaliação do Projeto Primeiro Emprego - Gestores"
lang: r
format: html
---

### Comandos básicos

ctrl+alt+i para novo chunk

ou

/ e escolhe a opção desejada

no chunk do relatório, sempre colocar

#\| echo: false

#\| warning: false

#\| message: false

### Instalar dependências do sistema no terminal

sudo apt install cmake libharfbuzz-dev libfribidi-dev

sudo apt install libfreetype6-dev libpng-dev libtiff5-dev libjpeg-dev libwebp-dev

sudo apt install libcurl4-openssl-dev libssl-dev libxml2-dev

### Instalar e carregar pacotes utilizados no relatório

```{r setup, includ=FALSE}
# Exemplo com os pacotes tidyplots e tidyverse
install.packages("tidyverse")
install.packages("tidyplots")
#install.packages("remotes")
library(remotes)
remotes::install_github("sAbed-H/tidyplots")
# Segunda opção
install.packages("tidyplots", repos = c('https://jbengler.r-universe.dev', 'https://cloud.r-project.org'))
library(tidyplots)
library(tidyverse)
```

### Importar dados

```{r}
df <- read_csv("/home/nando/Documentos/Projeto_Primeiro_Emprego/PPE_gestores.csv", show_col_types = FALSE)
head(df)
```

### Renomear variáveis

A primeira coluna foi removida pois não é uma questão, apenas o registro de data da coleta.

```{r}
ncol(df)
df2 <- df[,2:21]
nomes <- paste0("q", 1:20)
df2 <- df2 |>
  rename_with(~ nomes)
```

### Questões e utilidades para relatório dos gestores

- q1: variável qualitativa ordinal gráfico de barras e categorização por cor
- q2: tabela de frequências com valores absolutos e relativos
- q3: variável qualitativa ordinal gráfico de barras
- q4: variável textual - questão aberta por lista curta
- q5: q4
- q6: q3
- q7: variável qualitativa nominal com ênfase em categoria(s)
- q7 e q6: box-plot relacionando qualitativa ordinal e qualitativa nominal
- q8: variável qualitativa nominal e categorias longas
- q9: q8 e q5
- q10: q3
- q11: q8 e q2
- q12: q11
- q13: q3
- q14 a q18: tabela de frequência de pontos da escala para muitas variáveis
- q19: q4
- q20: q4

### Questões e utilidades para relatório dos jovens

### Variáveis excluidas
- Estado de nascimento
- Cidade de nascimento
Ambas foram confundidas com a data de nascimento e estão bem poluídas, provocando muitos dados ausentes. Além disso, a maioria dos válidos na cidade e estado são de Salvador/BA. Pelo menos 600 respondentes são nativos da Bahia e pelo menos 267 são nativos de Salvador.
- Município de moradia
Mais uma vez uma questão aberta e com municípios com grafias distintas. De qualquer forma, de Salvador tem pelo menos 272 beneficiários. As cidadsonde trabalhamtambém sãomasi focadas em Salvadoreregiõesmetropolitanas da grande salvador
- Município onde trabalha pelo PPE
- Unidade/local de trabalho onde atua no PPE

### Remoção de colunas
Remover colunas de 1 a 5,7

- q21: q2
- q22: q3
- q23: barras com freq. absoluta e relativa com ggplot2
- q24: q3
- q25: q2
- q26: sem saída
- q27: sem saída
- q28: sem saída
- q29: q3
- q30: q3 agrupando algumas categorias
- q31: q4 nuvem de palavras
- q32: Utilizada em conjunto com a 33 em tabela
- q33: Utilizada em conjunto com a 32 em tabela
- q34: Não utilizada

- q35: q8
- q36: q2
- q37: q2
- q38: q2
- q39: gráfico de barras juntando categorias sem legenda
- q40: q39
- q41: q2
- q42: q2
- q43: q39 e comparação de antes e depois com variáveis qualitativas
- q44: q2
- q45: q2
- q46: q2
- q47: q39
- q48: q47
- q49: gráfico de barras com legenda, sem labels no x e sem titulo na legenda
- q50: q49 e q50 inclusos no Quarto como imagem
- q51: imagem
- q52: imagem
- q53: imagem
- q54: imagem
- q55: imagem
- q56: imagem
- q57: imagem
- q58: imagem
- q59: qualitativa nominal como factor
- q60: qualitativa nominal como factor
- q61: imagem
- q62: imagem
- q63: 
- q64: 
- q65:  